【裁判字號】    97,家訴,277
【裁判日期】    980205
【裁判案由】    交付遺贈
【裁判全文】
臺灣臺中地方法院民事判決             97年度家訴字第277號
原      告  甲○○
被      告  乙○○（即石啟勳之遺產管理人）
上開當事人間請求交付遺贈事件，本院於民國九十八年元月十二
日言詞辯論終結，判決如下：
    主    文
原告之訴駁回。
訴訟費用由原告負擔。
    事實及理由
甲、程序方面：
壹、按訴狀送達後，原告不得將原訴變更或追加他訴；但請求之
    基礎事實同一者，不在此限，民事訴訟法第二百五十五條第
    一項第二款定有明文。本件原告起訴原請求被告應將被繼承
    人石啟勳之遺產即座落於台中縣和平鄉○○○段0000-0000
    地號、同前段0000- 0000地號、同前段0000-0000地號、同
    前段0000-0000地號、台中縣太平市○○段0000-00 00地號
    之土地，均權利範圍全部及其所有台中縣太平市○○段0000
    0-000建號，建物門牌：台中縣太平市成功東166巷8號所有
    權全部，移轉登記與原告。訴訟中追加請求被告應給付原告
    二百萬元。其請求之基礎事實均係本於死因贈與之法律關係
    ，揆諸上開規定，應予准許，合先敘明。
貳、本件被告經合法通知，無正當理由，未於最後言詞辯論期日
    到場，核無民事訴訟法第三百八十六條所列各款情形，爰依
    原告之聲請，由其一造辯論而為判決。復按捨棄與認諾經法
    院採據為裁判基礎者，足生實體法上權利消滅或因而負擔義
    務之效果，因之，當事人就為訴訟標的之法律關係，在實體
    法上無處分權者，應不生捨棄或認諾之效力。為他人而為原
    告或被告者，雖為訴訟程序之主體，但非為訴訟標的法律關
    係之主體，得否為捨棄或認諾行為，仍應斟酌該當事人有無
    處分權定之。遺產管理人依民法第1179條第1項第2款規定，
    得為保存遺產之必要處置，因此項處置固得為必要之處分，
    惟僅限於防止遺產之毀損或滅失之目的，若使權利消滅之處
    分行為，應為法律所不許（楊健華著、民事訴訟法問題研析
    五第62頁至66頁參照），本件被告乙○○為被繼承人石啟勳
    之遺產管理人，依前開說明，被告就本件不得為訴訟標的之
    認諾或捨棄，縱有為此行為，亦不生捨棄或認諾之效力，法
    院不得據以為該當事人敗訴之判決。
乙、實體方面：
壹、原告主張：原告為被繼承人石啟勳之受遺贈人，被繼承人石
    啟勳於生前曾表示要將其名下之五筆土地（地號：台中縣和
    平鄉○○○段0000-0000、和平鄉○○○段和平鄉○○○段0
    000-0000、和平鄉○○○段0000-0000、和平鄉○○○段000
    0-0000、台中縣太平市○○段0000-0000）、一筆房屋（建
    號：台中縣太平市○○段00000-000，建物門牌：太平市○
    ○○路166巷8號）及太平郵局之定存及活期存款於其死後贈
    予原告。被告由鈞院選定為被繼承人石啟勳之遺產管理人，
    依民法第一千一百七十九條第一項第四款之規定應交付遺贈
    物。原告為被繼承人石啟勳之受遺贈人，且原告亦依法向被
    告申報債權及願受遺贈之表示。次按民法第一千一百七十九
    條第一項第三款規定，遺產管理人應聲請法院依公示催告程
    序，公告命被繼承人之受遺贈人於限定期間內為願受遺贈與
    否之聲明，又依同法第一千一百八十一條規定，非於上項公
    告期間屆滿後，受遺贈人不得請求交付遺贈物；反之，公告
    期間屆滿遺產管理人有交付遺贈物之職務。經查鈞院九十五
    年度財管字第三十五號裁定第三項內容為「被繼承人石啟勳
    之大陸地區以外繼承人，應自前項公示催告最後登載新聞紙
    之日起，七個月內承認繼承，上述期限屆滿，無繼承人承認
    繼承時，被繼承人石啟勳之遺產，於清償債權，並交付遺贈
    物後，如有剩餘即歸屬國庫」等情。被告曾向原告表示「待
    公示催告程序期滿後，即將所管理之遺產交付之」，然查迄
    今公示催告程序業已期滿，然被告仍未交付遺贈物，故提起
    本訴。並聲明：一、被告應將被繼承人石啟勳（民國五十七
    年十月五日出生，身分證統一編號為Ｚ000000000號）之遺產
    即座落於台中縣和平鄉○○○段0000-0000地號、同前段000
    0-0000地號、同前段0000-0000地號、同前段0000-0000地號
    、台中縣太平市○○段0000-0000地號之土地，均權利範圍
    全部及其所有台中縣太平市○○段00000-000建號，建物門
    牌：台中縣太平市成功東166巷8號所有權全部，移轉登記與
    原告。二、被告應給付原告二百萬元。
貳、被告未於最後言詞辯論期日到庭，惟據其以前到庭陳稱：對
    原告之請求無意見等語。
參、得心證之理由：
一、按所謂遺贈，乃遺贈人依遺囑無償給與他人財產上利益之行
    為。故遺贈須以遺囑為之，而遺囑須依一定方式為之，因此
    遺贈為要式行為，不依遺囑之方式而為之遺贈無效。死因贈
    與，係因贈與人之死亡而發生效力之特殊贈與。遺贈與死因
    贈與均係遺贈人或贈與人死亡時發生效力之法律行為，同屬
    死因行為之一種。而發生效力後，受遺贈人或受贈與人得向
    遺囑執行人或贈與人之繼承人請求給付贈與物，因此二者同
    屬債權行為。遺贈與死因贈與雖同屬死因行為、債權行為、
    、無償行為，但二者仍存在本質上之差異，亦即遺贈為單獨
    行為，死因贈與為契約行為。在法無明文規定之情形下，是
    否有必要無視死因贈與之契約本質，而類推適用單獨行為、
    要式行為之遺贈規定，實有疑問（林秀雄著、繼承法講義、
    三版第290頁至294頁參照）。而原告主張死因贈與應類推適
    用遺贈而為單獨行為之法律見解，核與學說及實務見解均不
    相同，且原告亦未提出其所本，故尚難採信，先予敘明。
二、本件原告主張被繼承人石啟勳遺有五筆土地（地號：台中縣
    和平鄉○○○段0000-0000、和平鄉○○○段0000-0000 、
    和平鄉○○○段0000-0000、和平鄉○○○段0000-0000 、
    台中縣太平市○○段0000-0000）、一筆房屋（建號：台中
    縣太平市○○段00000-000，建物門牌：太平市○○○路166
    巷8號）及太平郵局之定存及活期存款的遺產及被告為被繼
    承人石啟勳之遺產管理人之事實，業據提出土地登記第一類
    謄本五份、建物登記第一類謄本乙份及本院九十五年度財管
    字第三五號民事裁定、公示催告報紙節本、國稅局證明書各
    影本乙份為證，此部分之主張自堪信為真實。
三、本件原告另主張被繼承人石啟勳生前表示將於死後將上開不
    動產全部及存款中之二百萬元贈與原告部分，雖舉證人鄭福
    增為證，惟經本院許問證人鄭福增，證稱：「石啟勳死的時
    候我也在，第一天送過去，第二天就過世了，我有在嘉義過
    一夜，第一天有我與甲○○與病人，第二天也沒有其他人就
    我們三人，第一天神智很清楚，交代事情很清楚，第一天下
    午三點多，他大約是四點多，他講的時候甲○○在場，我去
    的時候他就講了，他講了貳佰萬錢怎麼分配，他講了二百萬
    元要給甲○○，其他的一切要交給乙○○處理」、「他沒有
    特別講不動產的事情，他死的話他的財產要給他的大爺乙○
    ○，給甲○○二百萬元，我有跟他說我不要，我不接受，都
    沒有提到給其他人，因為甲○○幫了不少忙，他住太平電話
    一打就過去了，乙○○是第二天過去的，但是他到的時候已
    經過世了，其他人來的時候，人已經過世了。甲○○有表示
    不要二百萬元，後來就講土地的事情，要交給大爺乙○○，
    所有的東西都要交給他，貳佰萬以外的東西有田、地還有一
    些錢」云云（參本院九十七年十一月十七日言詞辯論筆錄）
    。則依證人鄭福增所證稱之證言以觀，被繼承人石啟勳死前
    並未表示要將遺產中之不動產交給原告，而係要交予乙○○
    處理，而二百萬元部分，被繼承人石啟勳雖有表示要給被告
    ，但被告當時並未同意。
四、另依原告所稱：被繼承人石啟勳係以口頭表示，並未立下任
    何遺囑之情以觀，本件自非屬遺贈。而被繼承人石啟勳若有
    死因贈與之意，惟依證人鄭福增前所證稱，原告當時並未表
    示同意，故死因贈與之契約並未成立，且贈與標的僅為現金
    二百萬元部分而不含不動產部分。而經本院就當時贈與之詳
    情訊問原告，陳稱：「我去的時候是半夜大約晚上九點多或
    十點多，我看到的他有點昏迷但還可以講話，他講了如果有
    什麼問題，什麼東西要交給我，他在還沒住院以前也講這樣
    的話，中部只有我與他比較親，那天我就與他在那裡，我叔
    叔與父親也都有趕去，他們趕到的時候大約是隔天早上」、
    「那天半夜他有說，他的身後事要交給我，就沒有其他的話
    了，還有東西要交給我，我說不要講這些話，其他我就沒有
    再講其他話了，之前大約在他父親過世94年6月1日在他們家
    ，他父親的身後事也是我幫忙辦的，隔了兩個月我去找他，
    看有什麼問題，我看他壹個人關在壹個房間玩電腦，他那時
    候很容易口渴，他也有講什麼如果有什麼事的話，東西都要
    給我這些話，我告訴他你講這些事幹什麼」、「石啟勳跟我
    講的時候，我爸爸與證人都有在場，講什麼話我也忘記了，
    證人與我爸爸好像也沒有講什麼話，因為那時候亂烘烘的，
    講的時候是半夜」云云。則依原告所陳稱，被繼承人石啟勳
    於逝世前一天晚上有表示要死因贈與，及在94年間亦曾表示
    過，但當時原告係以「不要講這些話」及「你講這些事幹什
    麼」等語回覆，故尚難認為雙方已成立死因贈與之契約。再
    經本院訊問被告乙○○，陳稱：我到的時候他已經過世了，
    我兒子（按即指原告）到的時候，他還沒有過世，只有我兒
    子還有醫院的人，我去的時候醫院已經宣佈死亡了，我去的
    時候好像是早上，醫院是早上通知我要進加護病房，通知我
    當天我就過去了，證人比我晚到」。故依被告乙○○所言，
    證人鄭福增比被告乙○○晚到，則證人鄭福增到時被繼承人
    石啟勳應已過世，證人鄭福增自不可能知悉被繼承人石啟勳
    交代後事之情，其前開證詞亦難遽信，故原告主張其為受遺
    贈人實乏證據證明。
五、綜上所述，原告對其主張其為被繼承人石啟勳之受遺贈人，
    尚難認已盡舉證之責，從而其主張依死因贈與之法律關係類
    推適用遺贈之規定而請求被告給付受遺贈物，自屬於法無據
    而應予駁回
六、訴訟費用負擔之依據：民事訴訟法七十八條。
中    華    民    國    98    年    2    月     5     日
                  家事法庭    法  官  王靜秋
以上正本係照原本作成。
如對本判決上訴，須於判決送達後二十日之不變期間內，向本院
提出上訴狀（須附繕本）。
中    華    民    國    98    年    2    月    5      日
                              書記官  楊金池


司法院資訊處製作；財團法人民間司法改革基金會備份。
